---
title: "Visualização com ggplot2"
output: 
  rmdformats::readthedown:
    number_sections: true
    highlight: default
    toc_depth: 3
   
---

# Introdução

Os exercícios a seguir foram retirados do site https://www.yan-holtz.com/PDF/Ggplot2_basicTP.html. Esta lista contempla algumas funcionalidades básicas do `ggplot2`, além de fazer uso do pacote `dplyr` para a manipulação dos dados.

Para fazer esta lista, crie um notebook no Rstudio. Tente separar os exercícios em _chunks_ e documentar os comentários/respostas pertinentes. Para realizar os exercícios, precisaremos carregar os pacotes `ggplot2` e `dplyr` : 

```
library(ggplot2)
library(dplyr)

# caso algum pacote não esteja instalado: install.packages(...)
```

Podemos, alternativamente, carregar a biblioteca `tidyverse`, que "contém" (dentre outros) os pacotes `ggplot2` e `dplyr`: 

```
library(tidyverse)
```


```{r, include=F}
suppressPackageStartupMessages(library(tidyverse))
suppressPackageStartupMessages(library(gapminder))
suppressPackageStartupMessages(library(plotly))
knitr::opts_chunk$set(collapse=TRUE)
```


# Correlação

Nesta secção, iremos abordar _scatterplots_ e _bubble plots_, dois dos gráficos mais comuns para visualizar correlações entre variáveis.

## 
  Carrege o dataset `gapminder`, contido no pacote `gapminder`. Observe as primeiras 6 linhas com a função `head()` e descreva brevemente o que você observa. Quantas linhas este dataset tem? Utilize a função `nrow()`:
  
```
# instale o pacote se necessário: install.packages(...)

# carregue o pacote
library(...)

# agora que você carregou o pacote, o objeto gapminder pode ser acessado. Dê uma olhada:
head(...)

# quantas linhas?
nrow(...)


```
##
  Quantos anos estão disponíveis neste dataset? Quantas observações ("data-points") existem para cada ano? Abaixo temos o código completo para responder a essas perguntas (lembre-se dos verbos do `dplyr`, e caso você não conheça alguma das funções, consulte `help(...)` ou `?...`).
  
```
# Número de anos diferentes:

gapminder %>%
  select(year) %>%
  unique() %>%
  nrow()
  
# número de países disponíveis por ano?

gapminder %>%  
  group_by(year)
  summarize( n=n() )
  

```


##
  Construa um _scatterplot_ mostrando a relação entre `gdpPercap` e `lifeExp` em 1952. Utilize `geom_point()`. O que você observa?
  
```
# complete as lacunas

gapminder %>%  
  filter(year=="1952") %>%
  ggplot( aes(x=..., y=...)) +
    geom...


```

##
  No gráfico anterior, um país se destaca. Qual? Complete o código abaixo para identificá-lo:
  
```
gapminder %>%
  filter(...)
```

Você deverá obter algo como:

```{r, echo=F}
gapminder %>% 
  filter(year==1952 & gdpPercap>100000)

```

##
  Agora, contrua o mesmo _scatterplot_, mas sem exibir este país. Você percebe alguma tendência? Qual? Ela faz sentido? O que poderia melhorar na visualização?
  
```
# complete:

gapminder %>%
  filter(...) %>%
  ggplot(...

```

Você deve obter um gráfico como este:

```{r, echo=F}
gapminder %>% 
  filter(year==1952 & gdpPercap<100000) %>%
  ggplot(aes(x=gdpPercap, y=lifeExp)) +  
    geom_point()
```

##
  Colora os pontos de acordo com seus continentes (coluna `continent`). No parâmetro `aes()`, use o argumento `color` (lembre-se de recorrer ao `help(ggplot)` ou `?ggplot`)
  
```
gapminder %>%
  filter(...) %>%
  ggplot( aes(..., color=...)) +
    ...

```

## 
  Vamos adicionar mais uma variável à nossa visualização: fazer o tamanho dos círculos proporcional à população do país (`pop`). Isto é feito utilizando o argumento `size` de `aes()`. 
  
## Bônus

Agora, tente o seguinte:

* experimente o tema `theme_minimal()` do `ggplot2`
* adicione transparência para os círculos com o argumento `alpha` em `geom_point()`
* ordene os dados por tamanho de população para colocar os círculos menores por cima dos maiores
* utilize a função `ggplotly()` do pacote `plotly` para tornar este gráfico interativo

Você deverá obter algo como este gráfico:

```{r, echo=F}

p <- gapminder %>% 
    filter(year==1952 & gdpPercap<100000) %>%
    arrange(pop) %>%
    ggplot(aes(x=gdpPercap, y=lifeExp,
             fill=continent,
             size=pop)) +  
      geom_point(alpha = 0.8, stroke = 0.3) +
      scale_size(guide=F) +
      theme_minimal()
ggplotly(p)
  
    

```


# Distribuições

Esta parte é dedicada à visualização de distribuições. Separaremos em duas partes:

* Visualizando uma distribuição
* Comparando distribuições para diversos grupos ou variáveis

## Uma distribuição

Utilizaremos um dataset contendo o preço de AirBnb por noite de ~1000 residências na Riviera francesa. Os dados estão armazenados no Github, e podem ser carregados da seguinte forma:



```{r}
# Carregando o dataset a partir do github

data <- read.table("https://raw.githubusercontent.com/holtzy/data_to_viz/master/Example_dataset/1_OneNum.csv", header=TRUE)
```


###
  O dataset contém quantas linhas? (use `nrow()`). Qual é o valor mínimo? E o máximo (utilize `summary()` )? Você observa algo estranho? Que tipo de gráfico você utilizaria para visualizar estes dados.
  
###
  Construa um histograma com os dados, utilizando `geom_histogram()`. Você está satisfeito com o resultado? Como podemos melhorar?
  
```
data %>%
  ggplot( aes(...)) +
    geom_histogram()

```

###
  Construa um histograma contemplando preços *cima de* 1500 euros. `ggplot2` vai mostrar uma mensagem de erro, por quê? O que ela significa? Qual é a maior desvantagem deste histograma?
  
```
data %>%
  fil.. %>%
  gg...
  
```

### 
  Construa o histograma com diferentes valores de `binwidth` (a largura das barras), para preços menores que 400 euros. O que você observa? É importante "brincar" com este parâmetro?
  
```
...
    geom_histogram(binwidth = ...)
```

### 
  Utilize `geom_density()` para construir um gráfico de densidade. Utilize o argumento `fill` para escolher a cor. Utilize o `help()` para descobrir qual é o equivalente de `binwidth` para o gráfico de densidade. Observe o efeito para diferentes valores.
  
  
## Várias distribuições

Para esta secção, utilizaremos outro dataset armazenado no Github. Perguntas como _Que probabilidade você designaria à frase `Altamente provável`_ foram respondidas em uma escala de 0-100. Estes dados nos permitem entender como as pessoas percebem o vocabulário de probabilidades. vamos carregar este dataset da seguinte forma:

```{r}
# carregando os dados

data <- read.table("https://raw.githubusercontent.com/holtzy/Teaching/master/DATA/probability.csv", header=TRUE, sep=",")
```


### 
  Como de costume, verifique as principais características destes dados com `nrow()`, `head()`, `summary()` ou qualquer outra função que você considere útil.
  
###
  Que tipo de gráfico você utilizaria para compara as 8 categorias?
  
###
  Construa um *boxplot* simples, utilizando o default de `geom_boxplot()`
  
```
data %>%
  ggplot( aes(x=..., y=..., fil=...)) +
    geom_boxplot()
    
```

###
  O que você observa? Você consegue melhorar este gráfico? O que você mudaria? Você lembra o que cada parte do "box" representa?
  
  
###
  Adicione as seguintes modificações ao gráfico anterior:
  * ordenar os grupos em ordem crescente da mediana da coluna `value`. Isto é feito utilizando o pacote `forcats`
  * inverter os eixos X e Y (`coord_flip()`)
  * elimine a legenda (`theme`)
  
```
library(forcats) #  desnecessário se você utilizou library(tidyverse)

data %>%
  mutate(text = fct_reorder(text, value, .fun = median)) %>%  
  ggplot( aes(...)) + 
    geom_box... + 
    theme( ... ) +
    ...
    
    
```

### 
  Qual é a desvantagem deste boxplot? Como podemos melhorá-lo?
  
###
  Vamos agora mostrar as observações individualmente utilizando `geom_jitter()`. Explique o que esta função faz. Tente conseguir um bom gráfico utilizando as opções `width`, `size`, `alpha` e `color`.
  
```{r}
data %>%
  mutate(text = fct_reorder(text, value, .fun = median)) %>%
  ggplot(aes(x=text, y=value, fill=text)) +
    geom_boxplot() +
    geom_jitter(color="grey", width=.4, size=.5, alpha=.8) +
    theme(
      legend.position = "none"
    ) +
    coord_flip()
```

  
### Bônus
  * construa um *violin plot* com `geom_violin()`
  * descubra como adicionar um círculo vermelho representando a média de cada grupo
  * faça uma busca na internet para construir um *ridgeline chart*
  
  

# Ranqueamento