---
title: "Visualização com ggplot2"
output: 
  rmdformats::readthedown:
    number_sections: true
    highlight: default
   
---

# Introdução

Os exercícios a seguir foram retirados do site https://www.yan-holtz.com/PDF/Ggplot2_basicTP.html. Esta lista contempla algumas funcionalidades básicas do `ggplot2`, além de fazer uso do pacote `dplyr` para a manipulação dos dados.

Para fazer esta lista, crie um notebook no Rstudio. Tente separar os exercícios em _chunks_ e documentar os comentários/respostas pertinentes. Para realizar os exercícios, precisaremos carregar os pacotes `ggplot2` e `dplyr` : 

```
library(ggplot2)
library(dplyr)

# caso algum pacote não esteja instalado: install.packages(...)
```

Podemos, alternativamente, carregar a biblioteca `tidyverse`, que "contém" (dentre outros) os pacotes `ggplot2` e `dplyr`: 

```
library(tidyverse)
```


```{r, include=F}
suppressPackageStartupMessages(library(tidyverse))
suppressPackageStartupMessages(library(gapminder))
suppressPackageStartupMessages(library(plotly))
knitr::opts_chunk$set(collapse=TRUE)
```


# Correlação

Nesta secção, iremos abordar _scatterplots_ e _bubble plots_, dois dos gráficos mais comuns para visualizar correlações entre variáveis.

## 
  Carrege o dataset `gapminder`, contido no pacote `gapminder`. Observe as primeiras 6 linhas com a função `head()` e descreva brevemente o que você observa. Quantas linhas este dataset tem? Utilize a função `nrow()`:
  
```
# instale o pacote se necessário: install.packages(...)

# carregue o pacote
library(...)

# agora que você carregou o pacote, o objeto gapminder pode ser acessado. Dê uma olhada:
head(...)

# quantas linhas?
nrow(...)


```
##
  Quantos anos estão disponíveis neste dataset? Quantas observações ("data-points") existem para cada ano? Abaixo temos o código completo para responder a essas perguntas (lembre-se dos verbos do `dplyr`, e caso você não conheça alguma das funções, consulte `help(...)` ou `?...`).
  
```
# Número de anos diferentes:

gapminder %>%
  select(year) %>%
  unique() %>%
  nrow()
  
# número de países disponíveis por ano?

gapminder %>%  
  group_by(year)
  summarize( n=n() )
  

```


##
  Construa um _scatterplot_ mostrando a relação entre `gdpPercap` e `lifeExp` em 1952. Utilize `geom_point()`. O que você observa?
  
```
# complete as lacunas

gapminder %>%  
  filter(year=="1952") %>%
  ggplot( aes(x=..., y=...)) +
    geom...


```

##
  No gráfico anterior, um país se destaca. Qual? Complete o código abaixo para identificá-lo:
  
```
gapminder %>%
  filter(...)
```

Você deverá obter algo como:
```{r, echo=F}
gapminder %>% 
  filter(year==1952 & gdpPercap>100000)

```

##
  Agora, contrua o mesmo _scatterplot_, mas sem exibir este país. Você percebe alguma tendência? Qual? Ela faz sentido? O que poderia melhorar na visualização?
  
```
# complete:

gapminder %>%
  filter(...) %>%
  ggplot(...

```

Você deve obter um gráfico como este:

```{r, echo=F}
gapminder %>% 
  filter(year==1952 & gdpPercap<100000) %>%
  ggplot(aes(x=gdpPercap, y=lifeExp)) +  
    geom_point()
```

##
  Colora os pontos de acordo com seus continentes (coluna `continent`). No parâmetro `aes()`, use o argumento `color` (lembre-se de recorrer ao `help(ggplot)` ou `?ggplot`)
  
```
gapminder %>%
  filter(...) %>%
  ggplot( aes(..., color=...)) +
    ...

```

## 
  Vamos adicionar mais uma variável à nossa visualização: fazer o tamanho dos círculos proporcional à população do país (`pop`). Isto é feito utilizando o argumento `size` de `aes()`. 
  
## Bônus

Agora, tente o seguinte:

* experimente o tema `theme_minimal()` do `ggplot2`
* adicione transparência para os círculos com o argumento `alpha` em `geom_point()`
* ordene os dados por tamanho de população para colocar os círculos menores por cima dos maiores
* utilize a função `ggplotly()` do pacote `plotly` para tornar este gráfico interativo

Você deverá obter algo como este gráfico:

```{r, echo=F}

p <- gapminder %>% 
    filter(year==1952 & gdpPercap<100000) %>%
    arrange(pop) %>%
    ggplot(aes(x=gdpPercap, y=lifeExp,
             fill=continent,
             size=pop)) +  
      geom_point(alpha = 0.8, stroke = 0.3) +
      scale_size(guide=F) +
      theme_minimal()
ggplotly(p)
  
    

```

